臺灣臺南地方法院刑事判決　　　　　　　 95年度訴字第987號
　　公　訴　人　臺灣臺南地方法院檢察署檢察官
　　被　　　告　戊○○
　　選任辯護人　鄭世賢律師
上列被告因偽造有價證券案件，經檢察官提起公訴（94年度偵字
第14581號），本院判決如下：
    主  文
戊○○無罪。
    理  由
一、公訴意旨如附件起訴書所載。
二、惟訊據被告戊○○堅決否認上揭犯行，辯稱：伊因支票帳戶
    被列為拒絕往來戶，有請甲○○到臺灣銀行安平分行開立存
    款帳戶，但是他沒有將印鑑跟空白支票交給伊，是伊要使用
    時才在他的面前，由伊開立支票後交給他蓋章後再拿去使用
    ；伊未向南綠青公司購買建築材料，亦未取得陳清修所失竊
    的台中市第二信用合作社帳號一四三○，票號092758號空白
    支票，及簽發該空白支票於其上蓋甲○○的印章後，將之交
    給南綠青公司；伊如有交付南綠青公司該支票，該公司應會
    要求伊背書，為何未叫伊背書，且該公司負責人丙○○與執
    票人郭永峰之間告了十幾年，為何都不傳訊伊；甲○○說他
    印章丟掉了有去報案，他本來應該去林鳳營派出所報案，但
    他去柳營分駐所報案，柳營分駐所員警說他找錯地方了，才
    沒登記報案紀錄，當初伊如果知道此事，就會知道如何處理
    等語。
三、按犯罪事實應依證據認定之，無證據不得認定犯罪事實，刑
    事訴訟法第一百五十四條第二項定有明文。又檢察官就被告
    犯罪事實，應負舉證責任，並指出證明之方法，刑事訴訟法
    第一百六十一條第一項定有明文，因此檢察官對於起訴之犯
    罪事實，應負提出證據及說服之實質舉證責任。其所提證據
    之證明力必須達於使法院確信起訴之犯罪事實為真實程度，
    倘其所提出之證據，不足為被告有罪之積極證明，或其闡明
    之證明方法，無從說服法官以形成被告有罪之心證，而有合
    理懷疑存在者，基於無罪推定之原則，即應為被告無罪判決
    之諭知（最高法院七十六年台上字第四九八六號判例、九十
    一年度台上字第五五九七號、九十二年度台上字第一二八號
    、第七一一號判決意旨參照）。故本件公訴人自應就上開被
    告偽造有價證券之犯行，負有提出達於使本院確信真實程度
    證據之實質舉證責任，否則本院即應基於無罪推定之原則，
    為被告無罪判決之諭知甚明。
四、本件公訴人認被告涉犯偽造有價證券罪，無非以證人乙○○
    、丙○○、丁○○、甲○○、陳清修於偵查中之證述、臺南
    縣警察局新營分局95年3月6月南縣營警偵字第0950004687號
    函、檢察官95年5月17日勘驗筆錄、臺灣土地銀行安平分行
    94年10月20日安存字第0940000338號函、台中市第二信用合
    作社93年4月9日中二信總字第0393號函覆之台中市票據交換
    所存款退票單等為其主要論證。其中證人乙○○、丙○○、
    丁○○、甲○○於偵查中之證述雖係被告以外之人於審判外
    之陳述，惟業經具結，且本院亦查無該等言詞陳述作成時，
    有何顯不可信之不適當情況，依照同法第一百五十九條之一
    第二項之規定，自得採為本案認定事實之證據；證人陳清修
    於偵查中之證述，雖未經具結，惟檢察官、被告及其辯護人
    於法院調查證據時，知有第一百五十九條第一項不得為證據
    之情形，而未於言詞辯論終結前聲明異議者，本院審酌該言
    詞陳述時之情況，認為適當，依刑事訴訟法第一百五十九條
    之五第二項、第一項規定，自亦得採為本案認定事實之證據
    ；臺南縣警察局新營分局95年3月6月南縣營警偵字第095000
    4687號函、檢察官95年5月17日勘驗筆錄各乙份，均係公務
    員職務上製作之證明文書，本院查無該等文書有何故意登載
    不實之顯不可信之情況，依照同法第一百五十九條之四第一
    款之規定自得採為本案認定事實之證據；臺灣土地銀行安平
    分行94年10月20日安存字第0940000338號函、台中市第二信
    用合作社93年4月9日中二信總字第0393號函送之台中市票據
    交換所存款退票單等均係從事業務之人於通常業務過程所須
    製作之證明文書，本院亦查無該文書有何故意登載不實之顯
    不可信之情況，依照同法第一百五十九條之四第二款之規定
    自得採為本案認定事實之證據。另法務部調查局鑑定95年10
    月18日調科貳字000000000000號鑑定通知書（按係本院依被
    告聲請送請鑑定），亦係公務員職務上製作之證明文書，本
    院查無該文書有何故意登載不實之顯不可信之情況，依照同
    法第一百五十九條之四第一款之規定自得採為本案認定事實
    之證據。
五、經查：
(一)、公訴人起訴書所指被告指使不詳之人所偽造之付款人臺中市
    第二信用合作社、帳號：1430號、票號：092758號發票日為
    87 年9月25日、受款人為南綠青實業（股）公司（下稱南綠
    青公司）、金額為56萬7,258元之支票1紙，該空白支票係陳
    清修（已歿）於86年間在其辦公室被竊，此一事實，業據陳
    清修於偵查中證述綦詳在卷（見偵8卷第76頁），核與被告
    於偵查中供稱：「陳清修曾經在龜仔港失竊一本臺中市第二
    信合作社的空白支票，這部分是我聽陳清修講的，失竊時陳
    清修的支票已經拒絕往來。」等語相符（見偵1卷第21頁）
    ，固足認屬實。
(二)、上開支票上之甲○○印文，經檢察官於95年5月17日勘驗結
    果，認經比對臺灣土地銀行安平分行甲○○支票存款印鑑卡
    正本印文與系爭支票正本甲○○印文相符，固有其勘驗筆錄
    附卷足憑（見偵卷第1頁第97頁）。惟經本院送請法務部調
    查局鑑定結果，認經比對支票（BA092758）原本甲○○印文
    （甲類印文）與臺灣土地銀行安平分行甲○○支票存款印鑑
    卡原本印文（乙類印文）經重疊比對形體大致相符，亦有該
    局鑑定通知書乙份附卷足憑（見院卷第三十八頁），惟兩類
    印文是否由同一印章所蓋，由於乙類印文部分蓋印不清，故
    暫難認定，建請提供乙類印文之印鑑章實物，經精密採樣並
    行特徵比對後，方能詳確鑑析異同云云，因本件並無法取得
    乙類印文之印章實物送該局再鑑定確認，是上開支票上之甲○○印文，是否確係以臺灣土地銀行安平分行甲○○支票存
    款印鑑卡之印章所蓋無訛，仍乏確切鑑定證據足資認定。
(三)、證人甲○○於本院審理中證稱：「（問：你是不是聲請臺灣
    土地銀行安平分行的支票，給被告使用？）有。（問：支票
    請領後有無將空白支票及印鑑章交給被告？）沒有。（問：
    那他如何使用？）我負責保管，他要用才找我拿。（問：他
    每次找你拿空白支票及印鑑章時，你都有給他嗎？）有，我
    都有拿印章給他用。（問：被告是否當天就還你那些東西？
    ）他都是當我的面蓋完就還我。（問：這張支票上的印章是
    否你的？而他有無當你的面蓋過這張支票？）（請庭上提示
    系爭支票影本，偵查卷14581號第74頁）是，沒有當我面蓋
    過這張支票。（問：被告為何用你的名義聲請支票使用？）
    他沒說原因，只說他很困難，他的手頭不方便。（問：這份
    印章在何處？）印章已經遺失了，我有去柳營分駐所報案，
    他們說壹個印章遺失有何關係。」（見院卷第65至66頁）；
    於偵查中結證稱：「（問：與戊○○（原名謝泰成）是何關
    係？）他是老闆我是工人受雇於他，我從八十一年至八十四
    年間，他開建設公司，我在他的公司擔任水泥工。（問：你
    有在土地銀行安平分行開設這支存帳戶？）有的。（問：戊○○曾否請你開立支票？）他如果要開支票要經過我的同意
    ，但不曾幫他開立支票。（問：是否曾將你所開設支存帳戶
    之支票及印章交給戊○○使用？）沒有，支票及印章都在我
    這邊，他要使用要向我借。（問：你有沒有去報案？）有，
    我去當地派出所報案，報案人是我。」（見偵1卷第79至81
    頁）等語在卷。按證人甲○○既係因被告戊○○涉嫌使用其
    土地銀行安平分行的支票印鑑章盜蓋於上開陳清修空白支票
    上，而被傳喚作證，茍該印章確係伊交由被告戊○○保管使
    用，並未遺失，則在其提不出報案證明之不利情況下，此情
    至關其與被告間偽造有價證券刑事重責之歸屬，而渠二人間
    又僅係前雇主與受僱人間之關係，並非至親關係，其何須於
    偵審中為上開不利於己，而有利被告戊○○之證述之理？故
    證人甲○○上開偵審中之證詞，應合於實情，足以採信。被
    告戊○○並未持有上開甲○○之印鑑章，已足認定。公訴人
    雖據臺南縣警察局新營分局95年3月6月南縣營警偵字第0950
    004687號函（見偵1卷第88頁）覆該署稱：台南縣警察局新
    營分局柳營分駐所於81年至87年未受理甲○○報案失竊支票
    及印章，而遽認證人甲○○未遺失上開印鑑章。惟人民於報
    案失竊物品，警方未必定會製作報案紀錄，此事社會上常發
    生，為公知之事實，況如報案失竊之物品，僅係印章並非貴
    重物品，益有可能發生，故公訴人上開論證尚難成立。另被
    告戊○○於偵查中雖曾供稱：甲○○有交一個印章給伊云云
    ，惟嗣已當庭改稱：甲○○借伊的印章，伊忘記在哪裡了，
    伊不知道有沒有還他；伊印章已還他（見偵1卷第21、2 2頁
    ），足見其上開甲○○有交一個印章給伊之供述，係因時隔
    已久，一時記憶不清所致，且與上開查證所得事證不合，自
    不足採為有利被告之認定。
(四)、證人乙○○（南綠青公司財務經理）於本院審理中雖結稱：
    「（問：你們賣建築器材給被告時，有無銷貨證明？）會計
    傳票不是我開的。出貨單原本有，但公司倒了以後就不見了
    。（問：依據94年偵續字14581號偵查卷你當初所言，支票
    是公司業務向被告所收的？）是的。（問：這張票來源確實
    是買建材？）是的，業務跟我說的。」云云（見本院卷第73
    頁）；於偵查中亦結稱：「（問：你們是否可以確定本案系
    爭支票係戊○○所交付？）這一張支票是業務收回來交給公
    司，我可以確定是從戊○○那邊收回來的，因為戊○○有向
    南綠青公司購買材料。」云云（見偵1卷第112至113頁）。
    證人丙○○（南綠青公司負責人）於本院審理中雖亦結稱：
    「（問：請再確認這張支票是否被告交給你們南綠青公司的
    ？（請庭上提示系爭支票偵卷14581號第74頁））是的。（
    問：被告交給你們這張支票用意為何？）還我們錢。還公司
    的錢。（問：被告有跟你們公司借過錢？）我有向他買樹盛
    營造執照四百多萬元，但他沒有交執照給我。後來他沒有賣
    給我，我有付給他訂金，他用這張支票還我付給他的訂金。
    」云云（見院卷第69、70頁）；於偵查中亦結證稱：「（問
    ：（提示系爭支票影本）該支票何來？）這一張支票應該是
    戊○○交給乙○○，之後再轉交給丁○○的；（問：是否可
    以確定本案系爭支票係戊○○所交付？）沒有錯，我不認識
    陳清修，我後來知道戊○○有在陳清修龜仔港工地承作小包
    ，所以我可以確定這張支票是戊○○交給公司的。」云云（
    見偵1卷第53、113頁）。惟上開支票並未經被告戊○○背書
    ，有上開支票影本附卷足憑（見本院卷第31頁），茍該支票
    確係被告戊○○交付該公司之客票，衡諸商情交易收受客票
    之慣例，該公司理應要求被告背書，以利日後如遭退票時追
    索，方合於常情，何以竟未為之？又何以渠二人就被告因何
    原因交付該支票予南綠青公司，彼此供詞竟出現上開如此歧
    異之處，且又無法交代出該支票究係該公司何業務員向被告
    收受？又上開支票帳戶係陳清修所開立，其上竟蓋甲○○之
    印文，茍證人乙○○、丙○○確係向被告收受，應稍加向銀
    行徵信即可輕易察覺，豈有竟全未察覺，亦未求被告另行交
    付其他支票之理？又茍係被告取得陳清修支票後，指使不詳
    姓名人簽發使用，則其理應以蓋用偽刻陳清修之印章，以防
    被徵信察覺，何以竟仍於其上蓋用不符之甲○○印章使用，
    致日後暴露自己犯行之理？況上開支票是否被告交付予南綠
    青公司乙情，至關該二位證人與被告間偽造有價證券刑事重
    責之歸屬，渠二人證詞之真實性本值懷疑。
(五)、證人丁○○於本院審理中證稱：「（問：是否有取得台中市
    第二信用合作社，票號：092758號，面額56萬7258元之支票
    ？）我是向乙○○先生取得的，所以起先我告乙○○偽造文
    書。（問：何時取得該支票？）票期的前兩個月。八十七年
    七月左右。（問：筆錄倒數第四行檢察官問你取得系爭本票
    是在何時，你說八十七年四月份，是否實在？（提示93年偵
    續3號之237頁）是的，那時說的應該比較正確。我要查簿子
    才比較清楚。因為他們換了很多張支票都無法兌現，所以時
    間不一定。」（見院卷第100頁）、「（問：你上次審理庭
    後回家查核何時向證人乙○○取得台中市第二信用合作社票
    號：092758號，面額新台幣567,258元？）一般生意人注重
    票的到期日，何時收票對生意人來說比較不重要，上開票據
    何時收到我不清楚，我的簿子只有登記到期日，並沒有記載
    收票日期…。至於我於偵查中會陳述是87年4月份拿到這張
    票，是因為丙○○為了取回原先給我的票，另外交給我了一
    張87年3月31日面額26萬元（票號：ＡＳ0000000）票據給我
    ，我想說既然是3月31日跳票，我4月份一定會向他要錢，所
    以我偵查中才會陳述是87年4月份。（問：你認為何時比較
    合理？）應該是四月份或五月份比較合理。因為3月31日就
    跳票了，不會等到七月份再催討票款。」等語在卷（見本院
    卷第116頁）。是證人郭永峰係於87年4、5月間取得上開被
    偽造之支票，亦足認定。惟證人甲○○係於87年6月9日方至
    台灣土地銀行開立之支票帳戶，有該行94年10月20日安存字
    第0940000338號函送之0087-2帳戶印鑑卡影本在卷足憑（見
    偵7卷10、11頁），是其請領支票借予被告使用，並以該印
    鑑章為被告蓋用於支票上之時間，衡情亦在該日之後，則縱
    其確有將該印章交予被告使用，亦係在該日之後，被告焉能
    於87年4、5月間即以之盜蓋於上開被偽造之支票上？且證人
    丁○○於本院審理中復結稱：「（問：你告丙○○詐欺時，
    他有無告訴你如何取得面額新台幣567,258元票據？）他在
    訴訟過程中沒有講他如何取得那張支票，也沒有提及被告戊○○這個人，是檢察官逼他他才陳述是被告戊○○。起先他
    都沒有說如何取得票據，他只是陳述由他的員工拿給他的，
    問他員工是何人，他也沒有說清楚是何人。」等語在卷（見
    院卷第117頁），益見證人丙○○、乙○○之上開證詞之真
    實性益值懷疑。
(六)、綜上各情參互觀之，本件自足認檢察官就所舉證據並未達於
    使本院確信為真實程度，仍有合理之懷疑存在，因認被告被
    訴犯罪不能證明，應諭知無罪，以免冤抑。
六、據上論斷，應依刑事訴訟法第三百零一條第一項，判決如主
    文。
中　　華　　民　　國　　96　　年　　11　　月　　22　　日
                  刑事第一庭  審判長  法官  陳顯榮
                                      法官  鍾邦久
                                      法官  柯顯卿
以上正本證明與原本無異。
如不服本判決應於收受本判決後10日內向本院提出上訴書狀，並
應敘述具體理由。如未敘述上訴理由者，應於上訴期間屆滿後20
日內向本院補提理由書狀（均須按他造當事人之人數附繕本）「
切勿逕送上級法院」。
　　　　　　　　　　　　　　　　　  書記官  黃鋕偉
中　　華　　民　　國　　96　　年　　11　　月　　22　　日
